【裁判字號】    94,家上,138
【裁判日期】    950711
【裁判案由】    給付生活費用
【裁判全文】
臺灣高等法院民事判決                 94年度家上字第138號
上  訴  人  甲○○
訴訟代理人  楊芳婉律師
被  上訴人  丙○○
            乙○○
兼前二人法
定  代理人  丁○○
前三人共同
訴訟代理人  王怡今律師
            林蓓玲律師
            傅文民律師
上列當事人間給付生活費用事件，上訴人對於中華民國94年4 月
22日臺灣臺北地方法院92年度家訴字第150 號第一審判決，提起
上訴，本院於中華民國95年6 月27日言詞辯論終結，判決如下：
    主  文
原判決關於命上訴人給付丁○○超過新台幣柒拾萬柒仟捌佰壹
拾肆元；自民國93年12月1日起至99年8日31日止按月給付丙○○
、乙○○各超過新台幣壹萬壹仟壹佰柒拾玖元部分，及該部分假
執行之宣告，暨訴訟費用之裁判均廢棄。
前開廢棄部分，被上訴人在第一審之訴及其假執行之聲請駁回。
其餘上訴駁回。
上訴人關於返還假執行給付之聲明駁回。
第一、二審訴訟費用由上訴人負擔五分之二，餘由被上訴人負擔
。
    事實及理由
一、被上訴人於原審主張：被上訴人丁○○與上訴人為夫妻，育
    有未成年子女即被上訴人丙○○、乙○○。被上訴人丁○○
    現攜被上訴人丙○○、乙○○與上訴人別居中，並全心教養
    二子，無收入來源，並出售上訴人所贈與股票所得之款項業
    已花費殆盡，上訴人即應負全責。然上訴人自91年3 月起即
    未再支付被上訴人子女扶養費用，均由被上訴人代墊，且被
    上訴人丙○○、乙○○並對上訴人請求給付扶養費，上訴人
    亦確有資力，爰求為命：
  (一)上訴人應給付被上訴人新台幣 (下同）201萬9336元， 及自
    民國93年11月10日聲明狀繕本送達翌日（即同年月15日）起
    至清償日止，按年息百分之5計算之利息。
  (二)上訴人應自93年12月1日起至99年年8月31日止，按月於每月
    1 日給付被上訴人丙○○、乙○○費每人各3萬596元，如上
    訴人遲誤一期不履行，視為全部到期。
  (三)前兩項聲明除符合依職權宣告假執行情形外，願以現金或同
    額聯信商業銀行桃園分行無記名可轉讓定期存單供擔保請准
    宣告假執行等語。
二、上訴人則以：
  (一)被上訴人丁○○與被上訴人丙○○、乙○○既同為被上訴人
    ，兩者之請求權應生競合相斥之關係。
  (二)被上訴人丁○○既稱已先行給付而無匱乏，則被上訴人丙○
    ○、乙○○請求扶養之權利，因扶養義務人給養而滿足，其
    請求權於受給養時，應已消滅。
  (三)被上訴人丁○○不得請求上訴人給付由其代墊兩造所生子女
    丙○○、乙○○之扶養費等語，資為抗辯。
三、原審判決上訴人應給付被上訴人丁○○201萬9336元 ，及自
    民國93年11月15日起算之法定遲延利息。上訴人自民國93年
    12月1日起至99年8月31日止，應按月於每月1 日給付被上訴
    人丙○○、乙○○各3萬596元。駁回被上訴人其餘之訴。上
    訴人提起上訴，求為將原判決不利上訴人部分廢棄，並駁回
    被上訴人在第一審之訴及假執行之聲請。再者，原審判命上
    訴人應給付被上訴人丁○○211萬3230元 ，業經其聲請假執
    行完畢，爰追加請求其返還並自收取之日起至清償日止，按
    年利率百分之5 計算之利息。其除引用原審之陳述外，補陳
    略以：
  (一)關於被上訴人丁○○部分：
    1.原判決認定兩造對未成年子女丙○○、乙○○均有扶養義
      務，且被上訴人丁○○亦有高額股票之出售所得，應與上
      訴人共同分擔對未成年子女之扶養費用，但卻逕命上訴人
      按被上訴人所主張代墊之所有子女扶養費用應為全部負擔
      ，顯然理由前後矛盾。
    2.原判決引92年度台北市家庭收支概況調查報告，台北市每
      戶每月消費性支出91萬4067元，平均每戶人數為3.37人，
      作為其認定每月扶養費請求數額是否適當之依據，然以該
      報告計算，每人每月之消費支出，應僅2萬2603元 ，並非
      被上訴人所主張之3萬596元。又依被上訴人丁○○於原審
      具體提出之單據金額，除以被上訴人主張代墊之期間 (共
      33個月)，換算為丙○○ 、乙○○二名子女所支出之費用
      ，亦非被上訴人所主張之3萬596元，因此原判決認定被上
      訴人丁○○請求返還代墊之扶養費， 以每位子女每月3萬
      596元計算，合計201萬9336元為適當，確有違誤。
    3.被上訴人請求返還者，既為「代墊」之子女扶養費，自應
      以「實際支出」額為限，故應舉證其實際代墊金額，而不
      應以一般消費性支出之統計資料為依據。更無民事訴訟法
      第222條第2項「當事人已證明受有損害而不能證明其數額
      或證明顯有重大困難者，法院應審酌一切情況，依所得心
      證定其數額。」之適用。
    4.被上訴人於原審雖曾就其「代墊」費用，提出如原證12及
      原證25、26號之單據清單，然觀其中有關學雜費部分，遠
      超出一般國小義務教育之學雜費費用，非必要教育費用。
      縱以其單據所示金額 (分別為23萬6214元，$27萬4429 元
      ，11萬5095元，27萬7279元， 合計為90萬3017元)，除以
      單據所示期間 (91年3月至92年12月共22個月)，被上訴人
      丁○○「代墊」之費用，每人每月不會超過2萬0523元(90
      萬3017÷22 ÷2＝2萬0523)。足證原審命上訴人應給付被
      上訴人丁○○201萬9336元 (以每人每月3萬596元計算)，
      顯有失當。
    5.另被上訴人雖主張，依照「行政院主計處九十一年家庭收
      支調查報告」中「民意代表、行政、企業主管及經理人員
      」欄之「消費支出」及「非消費支出」為計算標準，但上
      訴人92年初已辭卸工作未再就業，已非企業主管或經理人
      員，已不應以該項為憑。又扶養之程度，應按受扶養權利
      者之需要與負扶養義務者之經濟能力及身分定之。原判決
      以上訴人90年度所得作為對上訴人經濟能力衡量之基準，
      顯與現時事實不符，並課予上訴人過苛之責。
    6.被上訴人丁○○為丙○○、乙○○之母，依法有扶養義務
      ，於民國九十一至九十二年間，共計有出售股票之所得
      4421 萬4200元，實有相當之經濟能力，自應共同分擔對
      未成年子女之扶養義務，其請求上訴人全部負擔其已代墊
      之子女扶養費用，於法自有未洽。應以父母共同分擔為原
      則，故其應分擔部份最少為2分之1，始為適法。
    7.被上訴人丁○○為子女所支出之扶養費，乃盡其法令上之
      義務，即非為上訴人應履行之債務，被上訴人盡其法定義
      務，並無損害可言，此與不當得利請求權人，須因他人無
      法律上原因受有利益致自己受有損害之要件不符，自不得
      主張不當得利。又無因管理請求權之成立以管理人無法律
      上之義務為要件。然被上訴人丁○○對被上訴人丙○○、
      乙○○負有扶養義務，故其為子女所支出之扶養費，乃盡
      其法令上之義務，不成立無因管理。
    8.按「法院廢棄或變更宣告假執行之本案判決者，應依被告
      之聲明，將其因假執行或因免假執行所為給付及所受損害
      ，於判決內命原告返還及賠償」，民事訴訟法第395條第2
      項定有明文。經向台北地院民事執行處查詢，提存物現金
      29萬元 (92年存字第3315號之27萬元，加上93年存字第30
      24號之2萬元)， 利息為2530元，加上有價證券180萬元之
      利息2萬0700元， 合計為$211萬3230元，爰請求如上訴聲
      明。
  (二)關於被上訴人丙○○、乙○○部分：
    1.按將來給付之訴以有預為請求必要者為限，本案並無子女
      扶養費用到期不履行之問題，故不得提起。
    2.縱得提起將來給付之訴，扶養之程度亦應按受扶養權利人
      之需要及負扶養義務者之經濟能力及身分定之。被上訴人
      所提每人每月3萬596元，計算有誤。
    3.縱認為被上訴人丙○○、乙○○主張將來扶養費用為有理
      由，亦應扣除被上訴人丁○○應分擔額。因父母之一方不
      得以其是否負擔未成年子女之生活起居照顧而為判斷其應
      負擔扶養費用之比例依據，其對於未成年子女之法定扶養
      義務，亦不因父母何人負擔家庭生活費用而得免除。
四、被上訴人求為判決駁回上訴，其除引用原審之陳述外，補陳
    略以：
  (一)被上訴人丙○○、乙○○部分：
    1.代墊子女扶養費之扶養義務人，得向同一順位之扶養義務
      人依不當得利或無因管理之規定請求給付分擔額。
    2.民法第1116-2條規定「父母對於未成年子女之扶養義務，
      不因結婚經撤銷或離婚而受影響。」亦即縱使父母未離婚
      ，但未盡對未成年子女之保護、教養之責時，未成年子女
      仍得以自己名義，請求父母負扶養義務。是以本件中被上
       訴人丙○○、乙○○得依民法第1084條第2項、第1089條
       、第1114條第1款等規定，請求上訴人依其經濟能力、身
       分及受扶養者之需要，給付子女扶養費。
  (二)被上訴人丁○○部分：
    1.依民法第1115條第3 項規定，扶養義務人中一人履行扶養
      義務後，得向他人扶養義務人請求償還各自分擔之部分。
      因此父母之一方支付全部扶養費，顯係為他人管理事務兼
      具為自己利益，且於超越其義務之範圍，對其超越部分，
      仍可成立無因管理。又同為扶養義務人即上訴人因被上訴
      人代為支付扶養費用，免其扶養義務而受有利益，致被上
      訴人受有損害，就兩造內部分擔而言，係無法律上之原因
      ，被上訴人依不當得利之法律關係，請求上訴人給付其未
      負擔部分，自屬有據。故被上訴人丁○○就此部分已為代
      墊之撫養費自得請求基於不當得利之法律關係，請求上訴
      人給付。
    2.家庭生活費用之範圍，除包括對妻之扶養費用外，亦包括
      對未成年子女之扶養費，而被上訴人丁○○自與上訴人婚
      後即為全職家庭主婦，全心教養子女，並無收入來源，故
      被上訴人家事之勞動以及對子女之照護亦得以折算為家庭
      生活費（包括子女扶養費）之分擔額。
    3.家庭生活費用及子女之扶養費之請求雖無單據，仍應類推
      適用民事訴訟法第222條第2項規定由法院斟酌定其數額。
  (三)上訴人甲○○發生婚外情，竟仍起訴請求被上訴人丁○○履
    行同居義務，雖經其飾詞否認，惟已經鈞院92年度家上字第
    197 號民事判決認定確實，故被上訴人丁○○帶同被上訴人
    丙○○、乙○○離家，係有正當理由而拒絕履行同居義務。
    況子女與父親間是否同居並非扶養義務成立之前提；另上訴
    人與訴外人劉淑賢發生婚外情亦已經鈞院94 年上易字第243
    號判決確定，上訴人之辯詞均不足採。
五、本件被上訴人丁○○主張其與上訴人為夫妻，育有未成年子
    女即被上訴人丙○○（民國82年6 月14日生）、乙○○（民
    國83年5 月16日生）。目前被上訴人丁○○與上訴人分別居
    住，而被上訴人丙○○、乙○○與其母即被上訴人丁○○同
    住。上訴人自民國91年3 月起，即未再支付丙○○、乙○○
    之扶養費用，而由被上訴人丁○○為照顧、扶養等情，為上
    訴人所不爭，復有戶籍謄本附卷可稽（見本院卷(一)第8 頁）
    ，堪信為真實。
六、按直系血親相互間互負扶養之義務，民法第1114條定有明文
    。查被上訴人丁○○與上訴人為被上訴人丙○○、乙○○之
    父母，均有負扶養丙○○、乙○○至成年之義務。次按扶養
    之程度，應按受扶養權利者之需要，與負扶養義務者之經濟
    能力及身分定之，民法第1119條亦有規定。故扶養費數額之
    多寡，亦應依此情形而為適當之酌定。是被上訴人丙○○、
    乙○○請求上訴人給付其扶養費，即屬有據。茲所應審酌者
    ，為其所請求之數額是否適當，分述於次：
  (一)查被上訴人丙○○13歲（民國82年6 月14日生）、乙○○12
    歲（民國83年5 月16日生），尚在就學中。上訴人係於民國
    45年9月1日生，原任職普誠科技股份有限公司總經理，嗣於
    民國92年2 月1日辭職（見本院卷第232頁），辭職前，於民
    國90年度所得達1377萬3336元（見原審卷(一)第10頁90年度綜
    合所得稅各類所得資料清單）、並有多筆土地及投資總值
    7816萬7214元（見原審卷(一)第11至13頁財產歸屬資料清單）
    ，而被上訴人丁○○為大學日文系畢業，亦有股票之出售所
    得，為其所自認。而所謂受扶養權利者之需要，應係指一般
    人之消費性支出，其中包括食品、飲料、菸草、衣著、鞋襪
    、房租、水電費、燃料費、家具及家庭設備費、家事管理、
    保健醫療、運輸通信、娛樂文化及雜項支出，有被上訴人提
    出行政院主計處91年度家庭收支報告可稽（見原審卷(二)第
    542-543頁 ），該家庭收支報告係行政院主計處蒐集全國之
    收支資料，經由專業之研究編製而成，自堪採取。雖因年齡
    不同，需要亦有別，如就未成年人而言，應無菸草之需要，
    但行政院主計處家庭收支報告，不失為受扶養權利者需要之
    重要參考。
  (二)本院依受扶養權利者丙○○、乙○○之上開需要，並審酌上
    訴人及被上訴人丁○○之經濟能力及身分等一切情狀，並參
    考被上訴人提出之91年度行政院主計處家庭收支報告，按經
    理人級之收入總計為0000000元，消費性支出為1,110,743元
    ，平均每戶人數為4.14人，每人每月之消費性支出為22,358
    元（0000000＊12＊4.14＝22358元，元以下四捨五入）。原
    判決以92年度臺北市每戶每月消費性支出91萬4067元，平均
    每戶人數為3.37人，認上訴人應負擔之被上訴人丙○○、乙
    ○○扶養費為每月3萬596元，難謂為適當。
  (三)再按直系血親相互間互負扶養之義務，又父母對於未成年之
    子女，有保護及教養之權利義務，民法第一千一百十四條、
    第一千零八十四條分別定有明文。此一扶養義務，除因扶養
    義務人負擔扶養義務而不能維持自己生活，依同法第一千一
    百十八條之規定減免其義務外，並不因其有無職業而有所不
    同。本件被上訴人丁○○主張其為家庭主婦，無職業云云，
    惟其有出售股票所得數千萬元，有如前述，依被上訴人所提
    出之91年度行政院主計處家庭收支報告之消費性支出金額，
    其出售股票所得，足供終身用之不盡，被上訴人丁○○所謂
    出售股票所得業經用完云云，非有可取。故殊不得以其未外
    出就業，而謂其無能力扶養其子即被上訴人丙○○、乙○○
    。從而，本院審酌上訴人與被上訴人丁○○之經濟能力及身
    分等一切情狀，仍認應各盡其二分之一之扶養責任。即應各
    負擔被上訴人丙○○、乙○○之每月扶養費各11,179元。
  (四)查關於自91年3月1日至93年11月止共33月(10＋12＋11＝33)
    ，被上訴人丙○○、乙○○之每月所需扶養費各為22,358元
    ，上訴人應負擔各11,179元，上訴人並未支付，而由被上訴
    人丁○○所支出，有如前述。故被上訴人丁○○就關於上訴
    人應負擔737,814元（11,179×2×33月等於737,814） 部分
    ，主張上訴人無法律上之原因而受利益，致其受有損害，依
    民法第179條前段規定，請求上訴人給付，即非無據。 原判
    決以子女扶養費為每人每月3萬596元，是上訴人本應履行之
    債務因被上訴人之代為支付而得不履行，享有債務免除之利
    益，得依不當得利之規定，請求上訴人返還被上訴人所代墊
    之自91年03月1日起至93年11月30日之子女扶養費共計201萬
    9336元；又以被上訴人丙○○、乙○○於91年3月1日起至93
    年11月30日之期間已受被上訴人丁○○之照顧扶養，自不得
    再請求上訴人給付此段期間所生之扶養費，前後所述不一，
    即有未洽。
  (五)父母對於未成年之子女，有保護及教養之權利義務，其扶養
    之程度，應按受扶養權利者之需要與負扶養義務者之經濟能
    力及身分定之，有如前述，而此項扶養費之支出，依通常情
    形，固係依時日之經過而漸次給付，惟依此方式俟時日之到
    來，才訴請給付，自有窒礙難行而不足以保障受扶養權利者
    之需要，受扶養權利者請求按月於時日到來時為給付，即無
    不合。從而，被上訴人丙○○、乙○○請求上訴人自93年12
    月1日起至99年8月31日止，每月給付扶養費每人各1萬1179
    元，於法有據。上訴人辯稱被上訴人丙○○、乙○○生活無
    慮，所為將來給付之訴，於法不合云云，核無可取。
七、末按民事訴訟法第三百九十五條第二項規定：「法院廢棄或
    變更宣告假執行之本案判決者，應依被告之聲明，將其因假
    執行或因免假執行所為給付及所受損害，於判決內命原告返
    還及賠償。」依此規定，法院於廢棄或變更宣告假執行之本
    案判決時，固得於判決內將假執行或免假執行所為給付及所
    受損害命返還及賠償，惟須於本案判決時被告已因假執行或
    因免假執行而為給付，並經原告收取而言。本件原執行法院
    僅通知其提存所「支付轉給本處洪股」，有民事執行處函可
    稽（見本院卷第233 頁）。而被上訴人於本院言詞辯論期日
    主張其還沒有收取；上訴人也自認被上訴人「目前沒有收取
    」，有本院言詞辯論筆錄可稽（見本院卷第238 頁），是上
    訴人聲明請求被上訴人丁○○返還其因假執行所收取之金額
    及利息之聲明，即非有據，應予駁回。
八、綜上所述，被上訴人本於扶養費請求權及不當得利之法律關
    係，請求上訴人給付被上訴人丁○○737,814元 ，及自民國
    93年11月15日起至清償日止，按年息百分之五計算之利息；
    自民國93年12月1日起至民國99年8月31日止，每月給付被上
    訴人丙○○、乙○○扶養費各11,179元，為有理由，應予准
    許。逾此所為請求，為無理由，應予駁回。又，上開應准許
    部分，係命清償據上扶養債務之判決，應依職權宣告假執行
    。至於被上訴人敗訴部分，其假執行之聲請失所附麗，應併
    予駁回。原審就超過上開應准許部分，為上訴人敗訴之判決
    ，並為假執行之宣告，自有未洽。上訴意旨就此部分指摘原
    判決不當，求予廢棄改判，為有理由。至於上開應准許部分
    ，原審判命上訴人給付，並為假執行之宣告，核無違誤，上
    訴意旨，就此部分，仍執陳詞，指摘原判決不當，求予廢棄
    ，為無理由，應駁回其上訴。
九、本件事證已臻明確，兩造其餘之陳述及攻擊防禦方法，經審
    酌核與判決結果不生影響，不再一一論述；再依民事訴訟法
    第三百九十五條第二項規定得行使之請求權，應以實現宣告
    假執行之判決內容者為範圍，若非其範圍所為之給付及所受
    之損害，無利用此簡易程序請求返還或賠償之餘地。本件被
    上訴人丙○○、乙○○係本於原法院92年度家全更字第一、
    二號假處分民事裁定，為執行名義聲請強制執行，有上訴人
    言詞辯論後所提出之民事裁定、民事執行處通知、收據、追
    加執行聲請狀可稽，是上訴人據此請求再開言詞辯論云云，
    核無再開必要，併予敘明。
據上論結，本件上訴為一部有理由，一部無理由，依民事訴訟法
第450條、第449條第1項、第79條但書，判決如主文。
中    華    民    國    95    年    7    月    11     日
            民事第八庭    審判長法  官  吳景源
                                法  官  滕允潔
                                法  官  連正義
正本係照原本作成。
如不服本判決，應於收受送達後20日內向本院提出上訴書狀，其
未表明上訴理由者，應於提出上訴後20日內向本院補提理由書狀
（均須按他造當事人之人數附繕本）上訴時應提出委任律師或具
有律師資格之人之委任狀；委任有律師資格者，另應附具律師資
格證書及釋明委任人與受任人有民事訴訟法第466條之一第一項
但書或第二項（詳附註）所定關係之釋明文書影本。
中    華    民    國    95    年    7     月    11    日
                                書記官  張永中
附註：
民事訴訟法第四百六十六條之一（第一項、第二項）：
對於第二審判決上訴，上訴人應委任律師為訴訟代理人。但上訴
人或其他法定代理人具有律師資格者，不在此限。
上訴人之配偶、三親等內之血親、二親等內之姻親，或上訴人為
法人、中央或地方機關時，其所屬專任人員具有律師資格並經法
院認為適當者，亦得為第三審訴訟代理人。

司法院資訊處製作；財團法人民間司法改革基金會備份。
